臺灣高等法院高雄分院刑事判決　　　　96年度上訴字第1626號
上　訴　人　臺灣高雄地方法院檢察署檢察官
被　　　告　甲○○
　　　　　　丙○○
上列上訴人因被告等違反商業會計法等案件，不服臺灣高雄地方
法院95年度訴字第2421號中華民國96年5 月22日第一審判決（起
訴案號：臺灣高雄地方法院檢察署94年度偵續字第246 號），提
起上訴，本院判決如下：
    主  文
原判決關於丙○○部分撤銷。
丙○○行使偽造私文書，足以生損害於公眾及他人，處有期徒刑
肆月，減為有期徒刑貳月，如易科罰金，以銀元參佰元即新臺幣
玖佰元折算壹日。偽造之「乙○○」、「丁○○」印章各壹枚及
乙全營造有限公司八十八年度薪資印領清冊上偽造之「乙○○」
、「丁○○」印文各壹枚，均沒收之。
其他上訴駁回。
    事  實
一、丙○○於民國88年間受僱於址設高雄市三民區○○○路475
    號12樓之2 之「乙全營造有限公司」（下稱乙全公司）擔任
    工頭，負責召集工人、填製臨時工工資表及代領臨時工薪資
    後發放予各該工人，為從事業務之人，其明知乙○○與丁○○於88年間均未在乙全公司工作及支領薪資，竟基於幫助乙
    全公司逃漏營利事業所得稅、行使業務上登載不實文書、偽
    造私文書之概括犯意，於88年間某日，先覓得乙○○、丁○○之國民身份證影本，再利用真實姓名年籍不詳之成年人將
    乙○○、丁○○於88年度在乙全公司工作及支領薪資之不實
    事項，連續登載於其業務上作成之「乙○○」、「丁○○」
    88年度臨時工工資表，繼將上開不實工資表交付予乙全公司
    不知情之會計人員劉珠蘭，復委請不知情之刻印店人員偽刻
    「乙○○」及「丁○○」之印章各1 枚，並持上開偽造印章
    連續蓋印在劉珠蘭所製作之乙全公司88年度薪資印領清冊私
    文書上各1 次後交付予劉珠蘭。嗣因劉珠蘭依據上開不實之
    臨時工工資表及薪資印領清冊，將乙○○、丁○○於88年度
    在乙全公司工作且分別向乙全公司領取薪資174,500 元及
    175,500 元之不實事項，登載於各類所得扣繳暨免扣繳憑單
    及88年度營利事業所得稅結算申報書上，並持以向財政部高
    雄市國稅局三民稽徵所（下稱高雄市國稅局三民稽徵所）申
    報88年度乙全公司之營利事業所得稅，而行使上開薪資印領
    清冊之私文書，因而使乙全公司因而逃漏營利事業所得稅
    87,500元。嗣乙○○、丁○○知情後向稅捐稽徵機關提出檢
    舉，始循線查知上情。
二、案經臺灣高雄地方法院檢察署檢察官偵查起訴。
    理  由
壹、程序部分：
一、按被告以外之人於審判外之言詞或書面陳述，除法律有規定
    者外，不得作為證據，刑事訴訟法第159 條第1 項定有明文
    。又被告以外之人於審判外之陳述，雖不符前4 條之規定，
    而經當事人於審判程序同意作為證據，法院審酌該言詞陳述
    或書面陳述作成時之情況，認為適當者，亦得為證據。當事
    人、代理人或辯護人於法院調查證據時，知有第159 條第1
    項不得為證據之情形，而未於言詞辯論終結前聲明異議者，
    視為有前項之同意，刑事訴訟法第159 條之5 亦定有明文。
二、關於證人乙○○、丁○○、劉珠蘭、癸○○、子○○、己○○、辰○○、庚○○（原名林麗心）、辛○○、寅○○、巳
    ○○、甲○○分別於偵查中所為之陳述、證人午○○、丑○○分別於警詢中及偵查中所為之陳述、財政部高雄市國稅局
    90年6 月15日財高國稅法字第90030684號函暨檢附之檢舉書
    、承諾書、各類所得扣繳暨免扣繳媒體申報資料、乙全公司
    88年度薪資印領清冊、勞工保險被保險人異動資料、乙全公
    司88年度營利事業所得稅結算申報書、88年度臨時工工資表
    、財政部高雄市國稅局90年11月12日財高國稅法字第900583
    23號函暨檢附之檢舉書、各類所得扣繳暨免扣繳媒體申報資
    料、承諾書、黃鶴樓餐廳員工職務證明書、乙全公司88年度
    薪資印領清冊、88年度臨時工工資表、乙全公司88年度營利
    事業所得稅結算申報書、切結書、財政部高雄市國稅局91年
    1 月15日財高國稅法字第0910001515號函暨所檢附之檢舉書
    、承諾書、綜合所得稅各類所得資料清單、各類所得扣繳暨
    免扣繳媒體申報資料、乙全公司88年度薪資印領清冊、殘障
    查詢資料、屏東市清潔隊服務證明書、屏東市公所識別證、
    復興醫院服務證明書、乙全公司88年度營利事業所得稅結算
    申報書、88年度臨時工工資表、切結書、財政部高雄市國稅
    局90年4 月30日財高國稅法字第90021534號函暨檢附之檢舉
    書、承諾書、各類所得扣繳暨免扣繳媒體申報資料、綜合所
    得稅各類所得資料清單、各類所得扣繳暨免扣繳憑單、乙全
    公司88年度薪資印領清冊、勞工保險卡、在職證明書、即興
    工程有限公司工資表、台東榮民醫院服務證明書、永仲興營
    造有限公司服務證明書、永仲興營造有限公司薪資請領清冊
    、民眾醫院服務證明書、人愛綜合醫院服務證明書、臺灣糖
    業股份有限公司在職證明書、薪工清單、交通部公路局第五
    區工程處在職證明書、乙全公司88年度營利事業所得稅結算
    申報書、88年度臨時工工資表、切結書等證據，被告丙○○
    、蔡芬雀於原審行準備程序時，均表示對於證據能力無意見
    等語（見原審卷第43、83頁參照），且當事人均未於原審及
    本院審理過程中聲明異議，本院審酌前開陳述作成時之情況
    均屬正常，且與本案相關之待證事實具有關連性，認適當作
    為證據，依前開刑事訴訟法第159 條之5 之規定，認上開證
    據均具有證據能力。
貳、實體部分：
一、撤銷改判部分（即被告丙○○部分）：
  (一)訊據被告丙○○固坦承曾於乙全公司任職之事實，惟矢口否
    認前揭犯行，辯稱：伊只是乙全公司的臨時工而不是工頭，
    伊沒有收集乙○○、丁○○的身份證影本，也沒有偽刻渠等
    印章，亦沒有製作渠等不實之工資表交給乙全公司云云。經
    查：
  1.被害人乙○○、丁○○於88年間確實未在乙全公司工作及支
    領薪資，而乙全公司會計人員劉珠蘭確有依據記載不實之臨
    時工工資表及薪資印領清冊，將被害人乙○○、丁○○於88
    年度在乙全公司工作且分別向乙全公司領取薪資174,500 元
    及175,500 元之不實事項，登載於各類所得扣繳暨免扣繳憑
    單及88年度營利事業所得稅結算申報書上，嗣並持上開扣繳
    憑單及營利事業所得稅結算申報書向高雄市國稅局三民稽徵
    所申報88年度乙全公司之營利事業所得稅，乙全公司因而逃
    漏營利事業所得稅稅額為87,500元等情，業據證人乙○○、
    丁○○於偵查中結證明確（見94年度偵續字第246 號卷第79
    頁），並有財政部高雄市國稅局90年6 月15日財高國稅法字
    第90030684號函暨檢附檢舉書2 份、承諾書1 紙、各類所得
    扣繳暨免扣繳媒體申報資料2 紙、乙全公司88年度薪資印領
    清冊1 份、勞工保險被保險人異動資料1 份、乙全公司88年
    度營利事業所得稅結算申報書1 份在卷可稽（分見90年度偵
    字第11869 號卷第1-10、20、21、24、25、28、29頁），亦
    有上開不實之乙○○88年度臨時工工資表、丁○○88年度臨
    時工資表各一份附卷足資佐證（分見90年度偵字第11896 號
    卷第34、35頁參照），且上情亦為被告丙○○所不爭執（見
    原審卷第84、85頁），應堪認定確屬實情。
  2.至被告丙○○雖以前揭情詞置辯；然被害人乙○○、丁○○
    於88年度在乙全公司工作及支領薪資之不實資料，確係被告
    丙○○交付予乙全公司會計劉珠蘭乙情，業據證人即乙全公
    司負責人甲○○於原審審理中結證稱：丙○○於80幾年間確
    曾受雇於乙全公司，係擔任工頭之工作，公司小姐有向伊表
    示偽造之工資表均係丙○○由工地帶回交給公司等語（見原
    卷第125-128 頁），核與證人劉珠蘭於偵查中結證稱：伊曾
    受雇於乙全公司擔任會計，乙全公司申報88年度薪資時，關
    於乙○○、丁○○之資料均係由工頭丙○○所提供等語情節
    相符（見92年度偵字第11067 號卷第14、15、18頁），參以
    被告丙○○於原審審理中亦自承：伊是否有將工資表交給乙
    全公司，伊自己也忘記了等語無訛（見原審卷第128 頁參照
    ），足見被害人乙○○、丁○○之前揭不實薪資所得資料確
    係被告丙○○交付予乙全公司一節，至為明確。從而，被告
    丙○○前揭辯詞顯係事後卸責之詞，要非可採。
  3.準此，被告丙○○前揭所辯尚不足採信，本案事證明確，被
    告丙○○前揭偽造私文書及幫助逃漏稅之犯行均堪認定，均
    應依法論罪科刑。
  (二)論罪：
  1.本案相關法律之比較適用：
    按行為後法律有變更者，適用行為時之法律；但行為後之法
    律有利於行為人者，適用最有利於行為人之法律，刑法第2
    條第1 項定有明文。次按有關新舊法之比較，應就罪刑有關
    之共犯、未遂犯、想像競合犯、牽連犯、連續犯、結合犯以
    及累犯加重、自首減輕暨其他法定加減原因（如身分加減）
    與加減例等一切情形，綜其全部罪刑之結果而為比較（最高
    法院95年第8 次刑事庭會議決議參照）。查於被告丙○○前
    開行為後，刑法第33條、第56條及第55條業經總統於94 年2
    月2 日修正公布，並依刑法施行法第10條之1 規定自95 年7
    月1 日施行。職是，本件自應就被告行為前、後相關法律有
    修正者，依前揭規定暨決議意旨加以綜合比較以資適用。茲
    說明如下：
  (1)修正前刑法第216 條、第215 條行使業務上登載不實文書罪
    原規定法定刑為「3 年以下有期徒刑、拘役或500 元以下罰
    金」，且依修正前刑法第33條第5 款及罰金罰緩提高標準條
    例第1 條前段規定，罰金數額應為10元以上；然依刑法施行
    法第1 條之1 規定，修正後該條之法定刑度應為「1 年以下
    有期徒刑、拘役或新臺幣15,000元以下罰金」，而修正後刑
    法第33條第5 款提高罰金數額為新臺幣1,000 元以上，並以
    百元計算之。是以該罪修正後關於有期徒刑、拘役等自由刑
    雖未加以變更，惟就罰金數額下限則予以提高，故修正後之
    法律效果對行為人而言較屬不利，準此，應以修正前之規定
    對於被告較為有利。
  (2)修正後刑法將第56條連續犯之規定刪除，其基於概括犯意而
    犯數罪之情形，依修正後規定，即應依刑法第51條之規定予
    以分論併罰。此刪除雖非犯罪構成要件之變更，但顯已影響
    行為人刑罰之法律效果，自屬法律有變更，比較新、舊法結
    果，以被告行為時法律即舊法論以連續犯一罪對於被告較為
    有利。
  (3)新修正之刑法將原刑法第55條關於牽連犯之規定刪除。基此
    ，除法理上合於想像競合犯之情形仍可認為構成單一之犯罪
    外，其於數犯罪行為之情形，即應依刑法第51條之規定予以
    分論併罰。是比較新舊法之規定，應以修正前之刑法第55條
    規定較有利於被告。
  (4)綜上，依前開說明整體綜合比較結果，本件以適用修正前之
    上開刑法規定較有利於被告丙○○，爰依刑法第2 條第1 項
    前段之規定，適用行為時即修正前之舊法。
  2.核被告丙○○所為，就其製作內容不實之臨時工工資表後持
    以行使部分，係犯刑法第216 條、第215 條之行使業務上登
    載不實文書罪；就其偽刻印章後蓋印於薪資印領清冊交付劉
    珠蘭，再由不知情之劉珠蘭持薪資印領清冊向稅捐稽徵機關
    報稅行使部分，係犯刑法第216條、第210條之行使偽造私文
    書罪，其因而幫助乙全公司逃漏營利事業所得稅部分，係犯
    稅捐稽徵法第43條之幫助納稅義務人逃漏稅捐罪。被告丙○○委由真實姓名年籍不詳之成年人製作內容不實之臨時工工
    資表、委由不知情之刻印店人員偽刻被害人乙○○、丁○○
    之印章、及由劉珠蘭將薪資印領清冊向稅捐稽徵機關報稅行
    使，均係間接正犯。被告丙○○偽造前揭印章並進而偽造印
    文之行為，均係偽造私文書之部分行為，應為偽造私文書之
    犯行所吸收不另論罪；而其製作內容不實之業務文書及偽造
    私文書後，復持以行使，其製作及偽造之低度行為，均為行
    使之高度行為吸收，均不另論罪。被告丙○○先後2 次製作
    乙○○、丁○○之不實臨時工工資表而向劉珠蘭行使，其時
    間近接，所犯係構成要件相同之罪名，應係基於概括之犯意
    而為，應依修正前刑法56條規定論以連續犯一罪。又被告丙○○係基於幫助乙全公司逃漏營利事業所得稅之目的，而行
    使業務上登載不實文書及行使偽造私文書，所犯上開三罪間
    ，有方法結果之牽連關係，應依修正前刑法第55條之規定，
    從一重之行使偽造私文書罪處斷。起訴書證據並所犯法條欄
    漏載刑法第215 條之罪名，惟其犯罪事實欄業已敘及被告丙○○製作不實內容之臨時工工資表，故該起訴法條應予補充
    ，併此敘明。
  (三)撤銷改判理由：
    原審認被告丙○○上開犯行事證明確，而予依法論科，固非
    無見；惟查：(1)被告丙○○行使業務登載不實文書及偽造私
    文書之目的，係為幫助乙全公司逃漏營利事業所得稅，被告
    丙○○所為，應另構成稅捐稽徵法第43條之幫助納稅義務人
    逃漏稅捐罪。原審未就此部分犯行予以論罪，且原審判決於
    理由欄二、(一)、3.部分認被告丙○○幫助逃漏稅之犯行洵堪
    認定（見原審判決第5 頁），又於理由欄二、(三)、3.(1)部分
    認被告丙○○此部分不構成犯罪，而不另為無罪之諭知（見
    原審判決第11頁），其理由先後矛盾，實有違誤；(2)按連續
    犯之成立，除主觀上須基於一個概括之犯意外，客觀上須先
    後數行為，逐次實施而具連續性，侵害數個同性質之法益，
    其每一前行為與次行為，依一般社會健全觀念，在時間差距
    上，可以分開，在刑法評價上，各具獨立性，每次行為皆可
    獨立成罪，構成同一之罪名，始足當之；如數行為於同時同
    地或密切接近之時地實施，侵害同一之法益，各行為之獨立
    性極為薄弱，依一般社會健全觀念，在時間差距上，難以強
    行分開，在刑法評價上，以視為數個舉動之接續施行，合為
    包括之一行為予以評價，較為合理，則屬接續犯，而為包括
    之一罪（最高法院86年度台上字第3295號判例意旨參照）。
    另接續犯係包括之一罪，其本質上為單純一罪；刑法第55條
    之想像競合犯，則係科刑上一罪，但其本質上則為數罪，係
    因刑罰上之目的，而僅論以一罪而為科刑處罰，故接續犯與
    想像競合犯二者，尚非得並立。被告丙○○先後2 次行使乙○○、丁○○之不實臨時工工資表，及先後2 次將偽造之該
    2 人印章蓋用在薪資印領清冊上（但僅利用劉珠蘭行使薪資
    印領清冊1 次），其係分別2 次侵害2 個同性質之法益，而
    非2 次侵害同一法益，且上開各2 次之行為，依一般社會健
    全觀念，該各2 次行為可以分開，且在刑法評價上，各具獨
    立性，應均屬連續犯，而非接續犯；另其亦非係一行為，而
    非可論以想像競合犯。原審認被告丙○○上開分別之先後2
    次行為，均分別為接續犯，又分別認係一行為之想像競合犯
    而為並立論處，亦有違誤；(3)另96年6 月15日訂定之中華民
    國九十六年罪犯減刑條例，業於96年7 月4 日經總統公布，
    於同年月16日施行，該被告丙○○上開犯罪，係在96年4 月
    24日以前，所犯非屬該條例第3 條第1 項所定不予減刑之罪
    ，而均應依該條例規定減刑，原審未及依該條例規定減刑，
    亦有未洽；(4)原審判決據上論結欄漏載刑法第215 條、第21
    9 條，亦有違誤。檢察官指摘原判決就被告丙○○部分量刑
    過輕，而提起上訴，雖無理由，但原判決上開部分既有上開
    違誤，自應由本院將上開部分予以撤銷改判。
  (四)量刑及沒收：
  1.爰審酌被告丙○○明知被害人乙○○、丁○○於88年間均未
    在乙全公司工作及支領薪資之事實，竟偽刻渠等印章、印文
    及偽造工資表等不實薪資所得資料後，交付予乙全公司不知
    情之會計人員，致乙全公司據此申報該公司88年度營利事業
    所得稅而逃漏營利事業所得稅，足生損害於該遭虛報薪資所
    得之個人及稅捐稽徵機關審核稅額之正確性，其行為實有不
    該，且被告丙○○犯後猶狡詞卸責，尚難見其確具悔意，惟
    念及被告丙○○前未曾受有期徒刑以上刑之宣告，有臺灣高
    等法院被告前案紀錄表1 份附卷可參，其素行尚佳等，及其
    他一切情狀，爰量處如主文第2 項所示之刑。另96年6 月15
    日訂定之中華民國九十六年罪犯減刑條例，業於96年7 月4
    日經總統公布，於同年月16日施行，被告丙○○上開犯罪，
    係在96年4 月24日以前，所犯非屬該條例第3 條第1 項所列
    不予減刑之罪名，爰依同條例第2 條第1 項第3 款、第7 條
    規定減其刑期二分之一。另被告於行為後，刑法第41條易科
    罰金之規定，先於90年1 月10日修正公布施行，並於同年月
    12日生效，依該次修正前之刑法（以下簡稱舊法）第41條規
    定：「犯最重本刑為3 年以下有期徒刑以下之刑之罪，而受
    6 個月以下有期徒刑或拘役之宣告，因身體、教育、職業或
    家庭之關係，執行顯有困難者，得以1 元以上3 元以下折算
    罰金」，該次修正後之刑法（以下簡稱中間法）第41條第1
    項則規定「犯最重本刑為5 年以下有期徒刑以下之刑之罪，
    而受6 個月以下有期徒刑或拘役之宣告，因身體、教育、職
    業或家庭之關係或其他正當理由，執行顯有困難者，得以1
    元以上3 元以下，易科罰金。但確因不執行所宣告之刑，難
    收矯正或難以維持法秩序者，不在此限」「併合處罰之數罪
    ，均有前項情形，其應執行之刑逾六月者，亦同。」其後，
    刑法第41條之規定，又於94年2 月2 日修正公布，並於95年
    7 月1 日施行，而按於同時修正施行之刑法第2 條規定，乃
    係關於新舊法比較適用之準據法，其本身無關行為可罰性要
    件之變更，故於95年7 月1 日前揭法律修正施行後，如有涉
    及比較新舊法之問題，即應逕依該次修正後刑法第2 條第1
    項規定，為「從舊從輕」之比較（參見最高法院95年度第8
    次刑事庭會議決議意旨）。該次修正後刑法（以下簡稱新法
    ）第41條第1 項規定為：「犯最重本刑為5 年以下有期徒刑
    以下之刑之罪，而受6 個月以下有期徒刑或拘役之宣告者，
    得以新臺幣1 千元、2 千元或3 千元折算1 日，易科罰金。
    」「前項規定於數罪併罰，其應執行之刑未逾6 月者，亦適
    用之。」比較修正前後舊法、中間法及新法關於得否易科罰
    金及易科罰金之折算標準，以中間法之規定最有利於被告，
    自應依刑法第2 條第1 項但書規定，適用中間法即於90年1
    月10日修正公布施行，並於同年月12日生效之刑法第41條規
    定定其易科罰金折算標準。又依該中間法之易科罰金折算標
    準，修正前罰金罰鍰提高標準條例第2 條前段（自95年7 月
    1 日起已刪除）規定，就其原定數額提高為100 倍折算1 日
    ，則本件被告之易科罰金折算標準，應以銀元300 元折算1
    日，經折算為新臺幣後，即應以新臺幣900 元折算1 日。
  2.被告丙○○所製作之內容不實臨時工工資表及所偽造之薪資
    印領清冊，均已交付予乙全公司供該公司申報營利事業所得
    稅之用，已如前述，是上開文件既已非被告所有，爰不為沒
    收之諭知；然上開薪資印領清冊上偽造之「乙○○」、「丁○○」印文各1 枚，應依刑法第219 條之規定，不問屬於犯
    人與否，併予宣告沒收。又未扣案而由被告丙○○所偽造「
    乙○○」、「丁○○」之印章各1 個，並無證據證明業已滅
    失，亦應依刑法第219 條之規定，不問屬於犯人與否，均併
    予宣告沒收之。
  (五)不另為無罪諭知部分：
  1.公訴意旨另以：被告丙○○明知被害人午○○、癸○○、丑
    ○○、子○○、未○○、己○○、辰○○、庚○○、辛○○
    、寅○○、巳○○及卯○○等人，於88年間均未在乙全公司
    工作及領取薪資，竟於覓得上開被害人之國民身份證影本後
    ，委請不詳之人偽刻渠等印章，並製作不實之上開被害人88
    年度臨時工工資表，使乙全公司不知情之會計人員據上開臨
    時工工資表，將上開被害人於88年度在乙全公司工作且分別
    向乙全公司領取薪資之不實事項，登載於薪資印領清冊、薪
    資領款切結書、各類所得扣繳暨免扣繳憑單及88年度營利事
    業所得稅結算申報書上，嗣乙全公司人員即持上開扣繳憑單
    及營利事業所得稅結算申報書向高雄市國稅局三民稽徵所申
    報88年度乙全公司之營利事業所得稅，使乙全公司之該年度
    之營業成本增加，而以此不正當方法逃漏該年度之營利事業
    所得稅，足生損害於被害人午○○等人之權益及稅捐稽徵機
    關對於稅捐核課之正確性。因認被告丙○○上開行為亦涉犯
    刑法第216 條、第215 條、第210 條之行使業務登載不實文
    書罪、行為偽造私文書及稅捐稽徵法第43條之幫助逃漏稅捐
    等罪嫌云云（起訴書漏載刑法第215 條，應予補充）。
  2.按犯罪事實應依證據認定之，無證據不得認定其犯罪事實；
    又不能證明被告犯罪者，應諭知無罪之判決，刑事訴訟法第
    154 條第2 項、第301 條第1 項分別定有明文。次按所謂證
    據，係指足以認定被告確有犯罪行為之積極證據而言，該項
    證據自須適合於被告犯罪事實之認定，始得採為斷罪資料；
    苟積極證據不足為不利於被告事實之認定時，即應為有利於
    被告之認定，更不必有何有利之證據（最高法院29年上字第
    3105號、30年上字第81 6號判例意旨參照）。又按事實之認
    定，應憑證據，如未能發現相當證據，或證據不足以證明，
    自不能以推測或擬制之方法，以為裁判基礎；且為刑事訴訟
    法上證明之資料，無論其為直接證據或間接證據，均須達於
    通常一般之人均不致於有所懷疑，而得確信其為真實之程度
    ，始得據為有罪之認定，若其關於被告是否犯罪之證明未能
    達此程度，而有合理性懷疑之存在，致使無從形成有罪之確
    信，根據「罪證有疑，利於被告」之證據法則，即不得遽為
    不利於被告之認定（最高法院40年臺上字第86號、76年臺上
    字第4986號判例意旨參照）。
  3.經查：
  (1)被害人午○○、癸○○、丑○○、子○○、未○○、己○○
    、辰○○、庚○○、辛○○、寅○○、巳○○及卯○○等人
    於88年間確實未在乙全公司工作及支領薪資，而乙全公司會
    計人員確有依據記載不實之臨時工工資表、切結書及薪資印
    領清冊，將被害人午○○等人於88年度在乙全公司工作且向
    乙全公司領取薪資之不實事項，登載於各類所得扣繳暨免扣
    繳憑單及88年度營利事業所得稅結算申報書上，嗣並即持上
    開扣繳憑單及營利事業所得稅結算申報書向高雄市國稅局三
    民稽徵所申報88年度乙全公司之營利事業所得稅等情，業據
    證人午○○於警詢中及偵查中（見91年度他字第517 號卷第
    7 、8 頁、91年度偵字第15381 號卷第16頁）、證人癸○○
    於偵查中（見91年度偵字第15381 號卷第16頁）、證人丑○○於警詢及偵查中（見94年度他字第2245號卷第7 、8 、72
    頁、91年度偵字第15381 號卷第16頁、94年度偵續字第246
    號卷第79頁）、證人子○○於偵查中（見91年度偵字第1538
    1 號卷第16、17頁）、證人己○○於偵查中（見94年度偵續
    字第78、79頁）、證人辰○○於偵查中（見94年度偵續字第
    78、79頁）、證人庚○○於偵查中（見94年度偵續字第78、
    79頁）、證人辛○○於偵查中（見94年度偵續字第78、79頁
    ）、證人寅○○於偵查中（見94年度偵續字第78、79頁）及
    證人巳○○於偵查中（見94年度偵續字第78、79頁）分別證
    述及結證明確，並有財政部高雄市國稅局90年11月12日財高
    國稅法字第90058323號函、檢舉書1 份、各類所得扣繳暨免
    扣繳媒體申報資料1 紙、承諾書1 紙、黃鶴樓餐廳員工職務
    證明書1 紙、乙全公司88年度薪資印領清冊1 份、88年度臨
    時工工資表1 紙、乙全公司88年度營利事業所得稅結算申報
    書1 份、切結書1 紙（分見90年度發查字第4778號卷第1- 6
    、11、15、19頁、91年度偵字第15381 號卷第26頁）、財政
    部高雄市國稅局91年1 月15日財高國稅法字第0910001515號
    函、檢舉書3 份、承諾書2 紙、綜合所得稅各類所得資料清
    單2 紙、各類所得扣繳暨免扣繳媒體申報資料2 紙、、乙全
    公司88年度薪資印領清冊3 份、殘障查詢資料1 紙、屏東市
    清潔隊服務證明書2 紙、屏東市公所識別證1 紙、復興醫院
    服務證明書1 紙、乙全公司88年度營利事業所得稅結算申報
    書1 份、88年度臨時工工資表3 紙、切結書3 紙（分見91年
    度發查字第726 號卷第1-11、20-26 、29頁、91年度偵字第
    15381 號卷第23、24、27-30 頁、94年度發查字第4 頁）、
    財政部高雄市國稅局90年4 月30日財高國稅法字第90021534
    號函、檢舉書8 份、承諾書1 紙、各類所得扣繳暨免扣繳媒
    體申報資料8 紙、綜合所得稅各類所得資料清單4 紙、各類
    所得扣繳暨免扣繳憑單2 紙、乙全公司88年度薪資印領清冊
    1 份、勞工保險卡3 紙、在職證明書1 紙、即興工程有限公
    司工資表1 份、台東榮民醫院服務證明書1 紙、永仲興營造
    有限公司服務證明書1 紙、永仲興營造有限公司薪資請領清
    冊1 份、民眾醫院服務證明書1 紙、人愛綜合醫院服務證明
    書1 紙、臺灣糖業股份有限公司在職證明書1 紙、薪工清單
    1 份、交通部公路局第五區工程處在職證明書1 紙、乙全公
    司88年度營利事業所得稅結算申報書1 份、88年度臨時工工
    資表8 紙、切結書8 紙（分見90年度偵字第8729號卷第1-18
    、20-35 、42、43、45-59 、65-86 、91、92頁、91年度偵
    字第26810 號卷第26-41 頁），且上情亦為被告丙○○所不
    爭執（見原審卷第84、85頁），固亦堪認定確屬實情。
  (2)惟查，證人甲○○於偵查中先係結證稱：丑○○、未○○、
    己○○、辰○○、庚○○、辛○○、寅○○、巳○○及卯○○等人之薪資所得資料係陳月秋所提供云云（見94年度偵續
    字第246 號卷第29、30頁），嗣於原審審理中則改稱：偽造
    之工資表均係丙○○交付予公司云云（見原審卷第125 頁）
    ，然復結證稱：是公司小姐向伊表示偽造工資表是丙○○從
    工地拿回來，但伊忘記公司小姐是何人云云（見原審卷第12
    8 頁參照），依其所證，就被害人丑○○等人之不實薪資所
    得資料究係何人提供予乙全公司一節，因依證人甲○○所述
    ，其並非乙全公司親自收受上開不實資料之人，其僅係聽聞
    乙全公司小姐告知，即難僅憑其轉述他人告知內容復其亦不
    甚確信之證詞，即得遽為不利被告丙○○之認定。參以證人
    即乙全公司會計劉珠蘭於偵查中僅結證稱關於被害人丁○○
    、乙○○之不實薪資所得資料係被告丙○○所提供，業如前
    述，然並未敘及被害人午○○等人之不實薪資所得資料亦係
    被告丙○○所提供，則被害人午○○等人之印章及不實薪資
    所得資料是否確為被告丙○○所提供，誠非無疑。再被告丙○○此部分之犯行，除證人甲○○上開不利於被告丙○○之
    證述外，公訴人即未提出其他證據足資證明被害人午○○等
    人之不實薪資所得資料亦係被告丙○○所提供。
  (3)故此部分既無其他證據足證被告丙○○確有公訴意旨所指之
    前揭犯行，復本院亦查無其他卷存積極事證足認被告丙○○
    涉有此部分之犯行，參以首開說明，就被告丙○○被訴此部
    分之犯行，既無足夠證據確信公訴意旨之指述為真實，即不
    能證明被告丙○○犯有被訴之此部分犯行，然因公訴人認此
    部分犯行若有罪，與前開經論罪科刑部分，具有裁判上一罪
    之牽連犯或連續犯關係，爰均不另為無罪之諭知，並附此敘
    明。
二、駁回上訴部分（即被告甲○○部分）：
  (一)公訴意旨略以：被告甲○○係納稅義務人乙全公司之負責人
    ，亦為商業會計法第8 條所定之商業負責人，負有據實製作
    薪資所得扣繳暨免扣繳憑單及營利事業所得稅結算申報書之
    義務，為從事業務之人，其為達逃漏稅捐之目的，竟基於偽
    造不實員工薪資印領清冊及行使業務上登載不實文書之概括
    犯意，明知被害人壬○○、戊○○於87年間，及被害人午○○、癸○○、丑○○、子○○、未○○、己○○、辰○○、
    庚○○、辛○○、寅○○、巳○○及卯○○等人於88年間，
    均未在乙全公司工作及領取薪資，竟於覓得上開被害人之國
    民身份證影本後，委請不詳之人偽刻渠等印章，並製作不實
    之被害人壬○○等人之臨時工工資表，使乙全公司不知情之
    會計人員依據上開臨時工工資表，將上開被害人於87或88年
    度在乙全公司工作且分別向乙全公司領取薪資之不實事項，
    分別登載於薪資印領清冊、薪資領款切結書、各類所得扣繳
    暨免扣繳憑單及營利事業所得稅結算申報書上，嗣乙全公司
    人員即持上開扣繳憑單及營利事業所得稅結算申報書向高雄
    市國稅局三民稽徵所申報乙全公司之營利事業所得稅，使乙
    全公司各該年度之營業成本增加，而以此不正當方法逃漏87
    及88年度之營利事業所得稅，足生損害於被害人壬○○等人
    之權益及稅捐稽徵機關對於稅捐核課之正確性。因認被告甲○○涉犯商業會計法第71條第1 款製作不實商業憑證、稅捐
    稽徵法第47條第1 款、第41條公司負責人以不正當方法逃漏
    稅捐、刑法第216 條、第215 條之行使業務上登載不實文書
    等罪嫌云云。
  (二)按不起訴處分已確定者，非發現新事實或新證據，不得對於
    同一案件再行起訴；曾為不起訴處分，而違背第260 條之規
    定再行起訴者，應諭知不受理判決；不受理判決得不經言詞
    辯論為之，刑事訴訟法第260 條第1 款、第303 條第4 款及
    第307 條分別定有明文。而所謂發見新事實或新證據，係指
    於不起訴處分前，未經發見，至其後始行發見者而言，若不
    起訴處分前，已經提出之證據，經檢察官調查斟酌者，即非
    前述條款所謂發見之新證據，不得據以再行起訴（最高法院
    69 年 台上字第1139號判例意旨參照）。另按檢察官依據證
    人之證言對被告為不起訴處分確定後，再行傳訊同一證人，
    如該證人為與前案證言相異之證言，足認被告有犯罪嫌疑者
    ，固可謂係發現新證據（最高法院74年度台上字第4114號判
    決意旨參照），但若同一證人所為之證言，與先前陳述並無
    不同，即仍難謂發現新證據。
  (三)公訴意旨認被告甲○○涉犯前揭犯行，前雖經不起訴處分確
    定，然因發現新證據，故提起本件公訴云云，無非係以：證
    人沈堂儀、戊○○、丑○○、丁○○、己○○、庚○○、辛○○、寅○○、辰○○及巳○○於本案偵查中之證述為其主
    要論據。經查：
  1.被告甲○○前所涉虛報被害人乙○○、丁○○、午○○、癸○○、丑○○、子○○、壬○○、戊○○、未○○、己○○
    、辰○○、庚○○、辛○○、寅○○、巳○○及卯○○等人
    薪資以逃漏乙全公司87及88年度營利事業所得稅案件，前經
    檢察官偵查後，均以被告甲○○犯罪嫌疑不足而為不起訴處
    分確定之事實，有臺灣高雄地方法院檢察署檢察官91年度偵
    字第24441 號、91年度偵字第26810 號及92年度偵字第1106
    7 號不起訴處分書各1 份在卷可稽，合先敘明。
  2.證人沈堂儀於94年4 月26日及同年6 月15日本案偵查中係證
    述：伊未曾在乙全公司上班，也不是工頭，並未介紹工人給
    乙全公司，也未將戊○○、壬○○之身分證影本及印章交給
    乙全公司等語（見94年度偵續字第246 號卷第79、80頁、95
    年度偵字第14769 號卷第19頁），而於前案即92年1 月15日
    偵查中係證述：伊未曾在乙全公司任職，亦未曾介紹工人至
    乙全公司等語（見91年度偵字第26810 號卷第18至20頁），
    則就證人沈堂儀曾否在乙全公司任職、曾否介紹工人至乙全
    公司及曾否將他人薪資所得資料交付乙全公司等節，證人沈
    堂儀前後所述均大抵相符，顯已經檢察官調查斟酌，足見證
    人沈堂儀於前案不起訴處分確定後，另於本案偵查中所為之
    證述，尚非前揭法條所指之「新證據」。
  3.至證人戊○○、丑○○、丁○○、己○○、庚○○、辛○○
    、寅○○、辰○○及巳○○等人於前案偵查中雖未經檢察官
    傳喚到庭作證，然上開證人未在乙全公司任職及領取薪資，
    及未在薪資印領清冊及薪資領款切結書簽名蓋印等情，已有
    上開證人製作及提出之檢舉書、承諾書、職務證明書等證據
    附卷可稽，復據檢察官調查斟酌後，認此部分之事實已足堪
    認定。職是，上開證人既於前案偵查中即已存在，且已經前
    案檢察官調查斟酌後認無傳喚必要，則渠等嗣於本案偵查中
    復經檢察官傳喚而證稱：未曾在乙全公司任職、領取薪資，
    未曾在薪資領款切結書及薪資證明簽名蓋印等語（見94年度
    偵續字第246 號卷第23、75、78至79頁、94年他字第2245號
    卷第7 、8 、72頁），則其所證與其等在檢舉書內之陳述則
    亦無不同，依上開說明，亦難認係前案不起訴處分前未經發
    現，且足認被告甲○○有公訴人所指前揭犯罪嫌疑之「新證
    據」。
  4.檢察官上訴意旨又以：告訴人丑○○於收受稅捐稽徵機關之
    通知後，針對蔡芬雀、丙○○2 人逃漏稅捐部分提出告訴，
    係屬不同之被害人，而非前案不起訴處分效力所及云云。然
    查，被害人丑○○部分，亦曾經財政部高雄市國稅局函送臺
    灣高雄地方法院檢察署檢察官偵辦，而經該署以91年度偵字
    第24441 號案件，對被告甲○○為不起訴處分確定，有該不
    起訴處分書附卷可稽，而丑○○再對蔡芬雀及丙○○提出告
    訴，並無其他與上開不起訴處分書所憑證據不同內容之證據
    ，故其被害人相同，且無與前案不同陳述內容之證據，依上
    開說明，亦非上開所指之「新證據」，故檢察官此部分之上
    訴，亦有誤會。
  (四)綜上所述，公訴人所指之上揭證據均非前案不起訴處分前未
    經發見，至其後始行發見之「新證據」，而遍查全卷亦無公
    訴人得對已不起訴處分確定之同一案件再行起訴之「新事實
    」或「新證據」，參諸前揭法條規定及判決意旨說明，被告
    甲○○部分，自不得再行起訴。原審因而不經言詞辯論就被
    告甲○○部分諭知不受理之判決，其認事用法並無違誤，檢
    察官仍執前詞指摘原判決此部分不當，而提起上訴，為無理
    由，爰就此部分亦不經言詞辯論，而駁回檢察官之上訴。
三、原審被告蔡芬雀部分，業經原審判決無罪確定，併此敘明。
據上論斷，應依刑事訴訟法第368 條、第369 條、第372 條、第
364 條、第299 條第1 項前段，稅捐稽徵法第43條，刑法第2 條
第1 項前段、刑法第210 條、第215 條、第216 條、第219 條、
修正前第55條、第56條、第41條第1 項前段，刑法施行法第1 條
之1 ，刪除前罰金罰鍰提高標準條例第2 條，中華民國96年罪犯
減刑條例第2 條第1 項第3 款、第7 條、第9 條，判決如主文。
本案經檢察官李門騫到庭執行職務。
中　　華　　民　　國　　96　　年　　10　　月　　31　　日
                  刑事第七庭  審判長法  官     莊飛宗
                                    法  官     孫啟強
                                    法  官     邱明弘
以上正本證明與原本無異。
如不服本判決應於收受本判決後10日內向本院提出上訴書狀，其
未敘述上訴理由者，並得於提起上訴後10日內向本院補提理由書
狀（均須按他造當事人之人數附繕本）「切勿逕送上級法院」。
中　　華　　民　　國　　96　　年　　10　　月　　31　　日
                                     書記官    黃玉珠
附錄本案論罪科刑法條：
中華民國刑法第210 條
偽造、變造私文書，足以生損害於公眾或他人者，處 5 年以下有
期徒刑。
中華民國刑法第215條
從事業務之人，明知為不實之事項，而登載於其業務上作成之文
書，足以生損害於公眾或他人者，處3 年以下有期徒刑、拘役或
5 百元以下罰金。
中華民國刑法第216 條
行使第210 條至第215 條之文書者，依偽造、變造文書或登載不
實事項或使登載不實事項之規定處斷。
